【裁判字號】    92,訴,49
【裁判日期】    921127
【裁判案由】    違反山坡地保育利用條例
【裁判全文】
臺灣士林地方法院刑事判決                            九十二年度訴字第四九號
    聲  請  人  臺灣士林地方法院檢察署檢察官
    被      告  乙○○○
    選任辯護人  許英傑律師
                洪瑞悅律師
右列被告因違反山坡地保育利用條例案件，經檢察官聲請簡易判決處刑（九十年度偵
字第六八七九號），本院士林簡易庭認不宜以簡易判決處刑，移由本院刑事庭改依通
常程序審理判決如左：
    主  文
乙○○○無罪。
    理  由
一、聲請簡易判決處刑意旨略以：被告乙○○○與庚○○、子○○、戊○○、卯○、
    丑○○、己○○、丁○○、癸○○、甲○○、丙○（丙○部分業經本院以八十二
    年度訴字第一○四二號判處有期徒刑六月，緩刑二年確定；丑○○、庚○○、己○○、子○○、丁○○、癸○○、甲○○、卯○部分另經本院以九十二年度簡字
    第四八七號簡易判決處刑，戊○○部分另結）等十一人，均為臺北縣汐止市宜興
    里里民，有鑑於該里無適宜之集會場所，竟共同基於犯意之聯絡，於民國八十二
    年六月間某日，未經財政部國有財產局許可，即僱請不知情之包工闕河正於財政
    部國有財產局所管理，坐落於臺北縣汐止市○○段南港子小段三二之九四地號之
    國有山坡地上，擅自建築如附圖所示甲部分面積○．○一六八公頃之第一層為活
    動中心、第二層為廟宇之工作物。因認被告涉有違反山坡地保育利用條例第三十
    四條第一項之罪嫌。
二、本件聲請人認被告乙○○○涉有右揭犯行，無非係以被告乙○○○自白犯罪，核
    與同案被告丑○○、庚○○、己○○、子○○、丁○○、戊○○、丙○於偵查中
    供述情節相符，並經證人壬○○、李添財、闕河正、謝誠烈證述屬實，丙○所提
    出之委員名單確有乙○○○，且被告乙○○○在丙○案件中確有出庭作證簽名，
    其筆跡亦經法務部調查局鑑定無誤，以及臺北縣山坡地保育利用管理查報與取締
    案件會勘紀錄、行政罰鍰裁決書、財政部國有財產局北區辦事處函、土地登記簿
    謄本、臺灣士林地方法院法官至現場履勘之勘驗筆錄及囑託臺北縣汐止地政事務
    所複丈之成果圖及現場照片等資料在卷可資佐證，為其主要論據。訊據被告固不
    否認有捐獻香油錢二萬五千元供廟宇使用之事實，惟堅決否認其有違反山坡地保
    育利用條例之犯行，辯稱：伊並非福德宮委員，丙○等人討論建廟之事，伊均不
    知情，亦未參與，當廟蓋好時，伊有去添香油錢，係交給寅○○等語。
三、按被告未經審判證明有罪確定前，推定其為無罪；犯罪事實應依證據認定之，無
    證據不得推定其犯罪事實。又不能證明被告犯罪者，應諭知無罪之判決，刑事訴
    訟法第一百五十四條、第三百零一條第一項分別定有明文。另按事實之認定，應
    憑證據，如未能發現相當證據，或證據不足以證明，自不能以推測或擬制之方法
    ，為裁判基礎；且認定事實所憑之證據，其為訴訟上之證明，須達於通常一般之
    人均不致有所懷疑而得確信者，始得據為有罪之認定，倘其證明尚未達到此一程
    度，而有合理懷疑存在時，尚難為有罪之認定基礎；苟積極之證據不足以為被告
    事實之認定，即應為被告有利之認定，更不必有何有利之證據；檢察官就被告犯
    罪事實，應負舉證責任，並指出證明之方法，倘其所提出之證據，不足為被告有
    罪之積極證明，或其指出證明之方法，無從說服法院以形成被告有罪之心證，基
    於無罪推定之原則，自應為被告無罪判決之諭知，最高法院三十年上字第八一六
    號判例、四十年臺上字第八六號判例、七十六年臺上字第四九八六號判例、九十
    二年臺上字第一二八號判例，分別著有明文，可供參酌。又按刑法上之共同正犯
    ，以有意思之聯絡及行為之分擔為要件，若事前並未合謀，實施犯罪行為之際，
    又係出於行為者獨立之意思，即不負共犯之責，最高法院十八年上字第六七三號
    判例、十九年上字第六九四號判例意旨參照。
四、經查：
  (一)丙○於八十二年六月間，因未經財政部國有財產局許可，僱請不知情之包工闕河
    正，在臺北縣汐止市○○段南港子小段三二之九四地號國有山坡地上，興建福德
    宮及活動中心，違反山坡地保育利用條例第三十四條之案件，業經本院以八十二
    年度訴字第一○四二號判處有期徒刑六月，緩刑二年確定，有該判決書一份附卷
    足參。雖該判決指出被告乙○○○與丙○、丑○○、庚○○、己○○、子○○、
    丁○○、戊○○、癸○○、甲○○、卯○、謝誠烈等人為共同正犯，其主要依據
    乃丙○於該案審理時所提出之委員會名單，惟經本院隔離詰問，被告庚○○證稱
    ：當時建廟時，乙○○○是否有參與，伊沒有注意，但乙○○○並未擔任福德宮
    之委員，伊於警訊時所稱「委員」係指乙○○○是餐會之會員，乃是福德宮完工
    後，大家輪流出錢聚餐，與廟務無關（參見本院九十二年十月二十八日訊問筆錄
    ）等語；被告己○○證稱：伊並不知道當時討論建廟時，乙○○○是否參與，亦
    不知乙○○○是否有擔任福德宮委員，只記得餐會時乙○○○有參加（參見同上
    訊問筆錄）等語；被告子○○證稱：伊並不認識乙○○○，亦不知乙○○○是否
    為福德宮委員，也未見乙○○○參與建廟之討論（參見同上訊問筆錄）等語；被
    告癸○○證稱：當初討論建廟時，乙○○○並沒有參與。所謂福德宮委員係依照
    田份的代表，乙○○○的丈夫才是委員，輪流主持祭拜，當時建廟時，他們是否
    有參與，是否還是爐主，伊忘記了。（參見同上訊問筆錄）等語，被告甲○○於
    偵查中供稱：「（問：除丙○與你外，子○○、丑○○、庚○○、丁○○、戊○○、謝誠烈〈已死亡〉、己○○、卯○、乙○○○等人是否都是『福德宮』第一
    屆委員？）我只知道子○○、庚○○、癸○○是委員，其他人我不知道。」（見
    臺灣士林地方法院九十二年度偵字第六八七九號偵查卷第三十八頁）等語；被告
    癸○○於偵查中亦供稱：「（問：何人為委員？）有同意的人是丙○、丑○○、
    己○○、丁○○、庚○○、甲○○、還有我本人，子○○也有。」（見同上偵查
    卷第七十二頁）等語，部分同案被告雖於警訊或偵查中指稱被告乙○○○為福德
    宮之『委員』，經由詰問後，已明所謂「委員」係指「會員」之意，足證被告乙○○○僅係餐會之會員，與廟務無關，或有捐獻建廟，既未曾參與建廟事宜，焉
    能憑此即認其知情該廟及活動中心係坐落於國有山坡地上。參以證人寅○○結證
    稱：是子○○、庚○○、癸○○、謝誠烈（已歿）等約五、六名來找伊整理廟的
    基地，並未看見乙○○○有參與開會討論，在廟完工後，乙○○○有捐香油錢請
    我轉交，丙○經判刑後，委員會又決定繼續將廟完工，當時委員中並無乙○○○
    ，至於丙○案件中伊指稱乙○○○是委員，乃指福德宮完工後，她有添香油錢乙
    事（參見本院九十二年十一月十三日審理筆錄）等語、證人即丙○女兒辛○○到
    庭結證稱：當初蓋廟及活動中心時，並未成立委員會，係因事發後，政府有發公
    文給伊母親，於是伊母親叫伊寫一個管理委員會，並不清楚有哪些人是委員，而
    蓋廟前僅有會員，只要是信徒捐獻均是會員，因此會員極多，捐獻的人不一定有
    參加委員會，伊並不認識乙○○○，亦不知乙○○○是否參與開會討論（參見同
    上審理筆錄），益明被告乙○○○確實僅係事後捐款因此成為會員，或因捐款數
    額較多，始為丙○列名委員會中，不能證明其確有參與建廟。
  (二)丙○雖於警訊時供稱丑○○、庚○○、己○○、子○○、丁○○、戊○○、癸○○、乙○○○、甲○○、卯○、謝誠烈（已歿）為第一屆委員，然其意係指福德
    宮及里民活動中心興建費用，均為善男信女共同出資，而出資興建者即列為福德
    宮第一屆委員（參見臺灣士林地方法院九十二年度偵字第六八七九號偵查卷第六
    頁反面）等語，是丙○於本院八十二年度訴字第一○四二號案件審理時所提出之
    委員十二人名單中固包含乙○○○，亦僅能證明被告乙○○○確有出資而已，尚
    不能據以推論被告乙○○○確有參與興建事宜。又丙○於前案審理時復供稱：「
    （問：何人提議搭蓋？）宜興里里民大家商量的。」（見該卷第十一頁訊問筆錄
    ）等語，但被告乙○○○係設籍臺北市南港區舊莊里，有法務部戶役政連結作業
    系統個人基本資料表一份在卷可證，並非臺北縣汐止市宜興里里民，自未參與興
    建事宜甚明。且丙○雖稱：「（問：何人出面與包工接洽？）有八人與包工接洽
    ，是廟的管理委員。」（見同上卷第十九頁反面訊問筆錄），但並未指明被告乙○○○即係管理委員之一。至證人寅○○雖證稱：「（問：宜興福德宮管理委員
    會何人組成？）共有八人，子○○、癸○○、甲○○、陳生財、庚○○、乙○○○、陳何秀菊、戊○○，這是推選的代表，今年爐主是子○○。」（見同上卷第
    二時頁）等語，不僅名單與丙○所提出者不同，且既言係『推選之代表』，自非
    當初興建之委員甚為炯明，再參諸證人寅○○於本院審理時到庭結證稱：至於丙○案件中伊指稱乙○○○是委員，乃指福德宮完工後，她有添香油錢乙事（見本
    院九十二年十一月十三日審理筆錄）等語，益徵被告乙○○○應未參與福德宮及
    宜興里活動中心興建之情事。
  (三)至證人即國有財產局臺灣北區辦事處職員壬○○在前案即本院八十二年度訴字第
    一○四二號案件審理時，僅證稱接獲民眾檢舉始查獲本案，並無證述被告乙○○○犯罪（參見該卷第三十六頁），於本院審理時到庭結證稱：當時寅○○承認是
    他蓋的，伊催告之對象係寅○○，後來才由丙○出面聯名陳情希望可以蓋一個里
    民活動中心，伊問是誰建造時，現場很多人無人承認，都說是「大家建的」，並
    非指被告等人承認興建（見本院九十二年五月五日訊問筆錄）等語，亦無法證明
    被告乙○○○確有共同違反山坡地保育利用條例之情事。證人闕河正於前案訊問
    時雖指稱丙○所提出之委員名單上十二人找伊來興建的（見同上卷第三十八頁反
    面）云云、謝誠烈亦供稱：當初是大家於喜宴中提及決定的，就由名單上的人處
    理（見同上卷第五十四頁）云云，然此係附合當時丙○所提出之名單而為之供述
    ，丙○所言既有前述瑕疵，闕河正、謝誠烈所言自非全屬事實。而證人李添財任
    職於臺北縣政府農業局，其證言僅係就國有財產局查獲本案後之處理情形而為說
    明，自無法證明被告乙○○○有何違反山坡地保育利用條例之犯行。再參以臺北
    縣汐止市宜興里里民聯名向臺北縣政府陳情書內並無被告乙○○○列名其中，有
    臺北縣汐止鎮宜興里辦公室北縣汐宜字第六號函一份附於本院八十二年度訴字第
    一○四二號卷內可稽，益明被告乙○○○應未參與犯罪。
  (四)又被告乙○○○否認於本院八十二年度訴字第一○四二號案件審理時到庭作證，
    經將該卷第四十頁八十三年一月七日訊問筆錄之簽名與其作業本及本院訊問時之
    簽名，送請法務部調查局鑑定筆跡是否相符，結果係有可能出自同一人簽寫，此
    有該局九十二年九月十六日調科貳字第○九二○○二六四○一○號鑑定通知書一
    份附卷足憑，參以同案被告均稱不復記憶被告乙○○○當天是否有一同出庭，準
    此，尚無法證實被告乙○○○確曾承認係福德宮興建委員。退而言之，倘當日受
    訊問者確係被告乙○○○無誤，然當時法官並未隔離訊問，一同訊問證人子○○
    、庚○○、戊○○、己○○、丁○○、乙○○○、闕河正等人「（問：〈提示丙○提出之委員名單〉此活動中心如何動工、如何籌備，最主要是由這十二位負責
    ？）均答：是的」（見本院八十二年度訴字第一○四二號卷第三十七頁反面）云
    云，所謂『均答』與事實是否相符，並非無疑，況當時僅另就犯罪事實訊問子○○、闕河正，其餘證人並未個別訊問，何能謂被告乙○○○自白犯罪？且被告乙○○○於本案偵查中即已否認犯行，聲請人遽認被告自白，尚有未洽。
  (五)縱上所述，被告丑○○、庚○○、己○○、子○○、丁○○、甲○○、卯○（另
    以簡易判決處刑）雖與丙○共同籌畫興建福德宮及活動中心，竊占國有山坡地興
    建工作物，然聲請人所舉之證據，尚不足以證明被告乙○○○與丙○、丑○○、
    庚○○、己○○、子○○、丁○○、甲○○、卯○等人有犯意聯絡及行為分擔，
    揆諸前揭說明意旨，既不能證明被告乙○○○犯罪，依法應諭知無罪之判決，以
    免冤抑。
據上論斷，應依刑事訴訟法第四百五十二條、第三百零一條第一項，判決如主文。
本案經檢察官簡靜玉到庭執行職務
中      華      民      國    九十二    年     十一     月    二十七    日
                  臺灣士林地方法院刑事第六庭
                                      審判長法  官  趙  文  卿
                                            法  官  彭  洪  媛
                                            法  官  李  昆  霖
右正本證明與原本無異。
如不服本判決，應於判決送達後十日內，向本院提出上訴狀。
                                            書記官  李  佩  真
中      華      民      國    九十二    年     十一     月    二十八    日


司法院資訊處製作；財團法人民間司法改革基金會備份。
